【裁判字號】    95,訴,79
【裁判日期】    951204
【裁判案由】    確認優先承買權存在等
【裁判全文】
臺灣屏東地方法院民事判決                95年度訴字第79號
原      告  丁○○
訴訟代理人  柳聰賢律師
被      告  己○○
            庚○○
            戊○○
            乙○○
            丙○○
            甲○○
上列當事人間確認優先承買權存在等事件，本院於民國95年11月
20日言詞辯論終結，判決如下：
    主  文
原告之訴駁回。
訴訟費用由原告負擔。
    事實及理由
壹、程序部分：
一、被告經合法通知，被告己○○、戊○○、乙○○、丙○○、
    甲○○，未於言詞辯論期日到場，被告庚○○則未於最後一
    次言詞辯論期日到場，核均無民事訴訟法第386 條各款所列
    情形，爰依原告之聲請，由其一造辯論而為判決。
二、按訴狀送達後，原告不得將原訴變更或追加他訴。但請求之
    基礎事實同一，及不甚礙被告之防禦及訴訟之終結者，不在
    此限，民事訴訟法第255 條第1 項第2 款、第7 款定有明文
    。
三、本件原告起訴主張坐落屏東縣牡丹鄉牡丹灣12地號土地（下
    稱系爭土地）應有部分1/4 原為甲○○所有，前經本院民事
    執行處查封拍賣，並通知訴外人謝萬春及原告行使優先承購
    權。被告己○○明知謝萬春已無意識能力，竟偽以謝萬春之
    名義行使優先承購，經本院民事執行處抽籤由己○○代理謝
    萬春抽中，優先承購該土地，並將前開土地應有部分1/4 登
    記為謝萬春所有。茲謝萬春已死亡，被告己○○、庚○○、
    戊○○、乙○○、丙○○為謝萬春繼承人，請求確認謝萬春
    與甲○○間就系爭土地應有部分1/4 買賣關係不存在，及於
    民國94年8 月17日以拍賣為原因而為之所有權移轉登記應予
    塗銷、確認原告就系爭土地應有部分1/4 有優先承購權存在
    。嗣於95年5 月11日以書狀追加甲○○為被告，並於95 年6
    月13日追加聲明：被告甲○○應就前開土地依原拍定價格新
    臺幣（下同）1,440,001 元與被告訂立買賣契約及被告甲○○應於原告向本院給付1,440,001 元後，將前開土地應有部
    分1/4 所有權移轉登記為原告所有等情，有起訴狀、追加被
    告狀、準備書續狀在卷可稽，經核請求基礎事實同一及不甚
    礙被告之防禦及訴訟之終結，應予准許。
貳、實體部分：
一、原告起訴主張：
  (一)系爭土地應有部分1/4 ，原為被告甲○○所有，經本院民事
    執行處以94年度執字第2197號強制執行程序查封拍賣。茲原
    告及被告己○○、庚○○、戊○○、潘明與、丙○○之被繼
    承人謝萬春為系爭土地共有人，經本院民事執行處通知原告
    及謝萬春有優先承購權，原告乃具狀聲明優先承購。詎被告
    己○○明知謝萬春當時係植物人無行為能力，在屏東縣恆春
    鎮南門醫院安養，竟偽造謝萬春名義之委任狀，具狀聲明優
    先承購，致使本院民事執行處抽籤由被告己○○代理謝萬春
    抽中，由被告己○○於94年7 月21日偽以謝萬春名義優先承
    購系爭土地應有部分1/4 ，並於94年8 月17日將前開土地登
    記為謝萬春所有。嗣被告己○○因偽造文書案件經本院刑事
    庭以95年度訴字第428 號刑事判決處有期徒刑4 月在案。
  (二)茲謝萬春係植物人，其意思表示無效，且以謝萬春名義出具
    之委任狀及聲明優先承購權之書狀均係出自被告謝松春之偽
    造，其優先承購權之行使自屬無效，其就上開土地之拍賣亦
    屬無效。又謝萬春於94年8 月19日死亡，被告己○○、庚○○、戊○○、乙○○、丙○○為其繼承人，為此請求確認訴
    外人謝萬春與被告甲○○就系爭土地應有部分1/4 買賣關係
    不存在，及確認原告與被告甲○○間就前開土地有優先承購
    權存在；前開土地於94年8 月17日以拍賣為原因所有權移轉
    登記應予塗銷；被告甲○○應就前開土地與原告訂立買賣契
    約，並將前開土地移轉與原告等語。並於本院聲明：1.確認
    被告己○○、庚○○、戊○○、乙○○、丙○○之被繼承人
    謝萬春與被告甲○○間就屏東地方法院94年度執字第2197號
    就系爭土地之買賣關係不存在。2.確認原告與被告甲○○間
    就系爭土地，有優先承買權存在。3.被告甲○○應就系爭土
    地依原拍定價格1,440,001 元與原告訂立買賣契約。4.被告
    甲○○應於原告向本院給付1,440,001 元後，將系爭土地移
    轉登記為原告所有。5.被告己○○、庚○○、戊○○、乙○○、丙○○之被繼承人謝萬春就系爭土地於94年8 月17日以
    拍賣為原因而為之所有權移轉登記應予塗銷。
三、被告己○○則以：
  (一)原告前曾於94年6 月27日對本院94年度執字第2197號強制執
    行程序以謝萬春係植物人，無行為能力，焉能申請印鑑證明
    書，並委任被告，向本院執行處行使優先購買權，委任書、
    印鑑證明、均係被告偽造方法云云提出異議。惟上開異議事
    件，經本院以94年度執字第2197號民事裁定、臺灣高等法院
    高雄分院94年度抗字第422 號民事裁定，分別駁回確定在案
    。
  (二)訴外人謝萬春與被告己○○為父子關係，謝萬春因肢體殘障
    ，行動不便，其生活起居及日常生活事務，乃至於有關財產
    、債務事項，均由被告己○○處理，謝萬春是否有意識能力
    ，被告己○○知之甚稔，況謝萬春於承買當時，並未喪失意
    識能力，亦未受法院為禁治產宣告，非為無行為能力人。
  (三)本件訴訟標的之法律關係為確認優先承買權存在或不存在，
    而優先承買權係債權行為，並非犯罪，從而被告謝萬村所負
    之刑事責任，與原告優先承買權受侵害之行為，為不相干之
    事。基於物權行為獨立性、無因性，及土地法第34條之1 第
    4 項、第43條及民法第180 條第4 項、第758 條之規定，原
    告不得請求塗銷所有權移轉登記等語，資為抗辯，並於本院
    聲明：原告之訴駁回。
四、被告庚○○則以：本件都是被告己○○在處理等語，並請求
    駁回原告之訴。
五、被告甲○○則以：系爭土地價值已因時空變化而有變動，不
    能直接由原告以當初核定拍賣底價優先承購，應重新鑑價進
    行拍賣程序等語。
六、被告戊○○、乙○○、丙○○均未於言詞辯論期日到庭，亦
    未為任何聲明或陳述。
七、查系爭土地，原為訴外人謝松山、被告甲○○及原告共有。
    因被告甲○○積欠臺灣土地銀行股份有限公司（下稱土地銀
    行）債務並未清償，於94年2 月5 日由土地銀行向本院民事
    執行處聲請拍賣被告甲○○所有系爭土地應有部分1/4 ，經
    本院民事執行處以94年度執字第2197號受理在案。系爭土地
    嗣由第三人吳志文得標，由本院民事執行處通知共有人謝松
    山及原告是否優先承購後，原告乃依法聲明願意優先承購。
    詎被告己○○亦以謝萬春名義具狀表示共有人謝松山於91年
    12月15日死亡，謝萬春為謝松山父親，謝松山死前未婚，為
    其繼承人，願意優先承購。嗣原告代理人王玉書持由謝萬春
    名義出具之委任狀表示為謝萬春之代理人地位之被告己○○
    ，於94年6 月23日，在本院民事執行處協調同意以抽籤方式
    ，抽中者由其單獨承購，並由己○○抽中，系爭土地應有部
    分1/4 即由謝松春代理謝萬春優先承購。於繳足價金後，本
    院民事執行處於94年7 月21日核發權利移轉證明書，前開土
    地並於94年8 月17日移轉登記予謝萬春之事實，業據本院調
    閱本院民事執行處94年度執字第2197號清償債務強制執行卷
    核閱無誤，並有土地登記謄本在卷可稽。是本件本院所應審
    究者為：(一)原告提起本件確認之訴，是否有即受確認之利益
    ？(二)被告己○○以其被繼承人謝萬春名義向本院執行處陳報
    行使優先承購權，是否均出於代理謝萬春之意？如係肯定，
    則是否為無權代理？又其效力如何？(三)本院民事執行處就系
    爭土地優先承購權所為之「抽籤」行為意義及效力為何？是
    否即代表原告捨棄優先承購權？(四)本院民事執行處為原告及
    謝萬春所為之「抽籤」行為，是否係遭被告己○○詐欺所為
    ？如是，則其法律效果為何？經查：
  (一)有關原告提起本件確認之訴，是否有即受確認之利益部分：
    按請求確認法律關係成立或不成立之訴，非有即受確認判決
    之法律上利益者，不得提起之，民事訴訟法第247 條前段定
    有明文。又所謂即受確認判決之法律上利益，係指因法律關
    係存否不明確，致原告在私法上之地位有受侵害之危險，而
    此項危險得以對於被告之確認判決除去之者而言。原告主張
    本院民事執行處通知原告及訴外人謝萬春就系爭土地應有部
    分1/4 是否行使優先承購時，謝萬春已為植物人，並無意思
    能力，被告己○○偽造謝萬春名義行使優先承購權無效，就
    前開土地所為之拍賣亦屬無效，原告即得行使優先承購。而
    原告就前開土地之優先承購權是否得以行使以被告甲○○與
    謝萬春間就前開土地間買賣關係是否存在為前提，而被告均
    否認被告甲○○與謝萬春就前開土地買賣關係為無效，則原
    告提起本件確認前開買賣關係不存在及確認對於被告甲○○
    就前開土地有優先承購權存在，即有受確認判決之法律上之
    利益，應予准許。
  (二)有關被告己○○以其被繼承人謝萬春名義向本院執行處陳報
    行使優先承購權，是否均出於代理謝萬春之意？如係肯定，
    則是否為無權代理？又其效力如何部分：
  1.訴外人謝萬春於94年1 月21日因病至南門醫院急診治療，由
    被告己○○要求入住護理之家並簽訂合約，謝萬春當時即已
    喪失溝通能力之事實，有本院向屏東地方法院檢察署調閱94
    年度他字第695 號偽造文書偵查卷宗卷附之94年9 月5 日94
    年南護支字第30號南門護理之家公文在卷可按，而被告己○○於偵查中亦表示就系爭土地應有部分1/4 行使優先承買是
    其自己處理，並非謝萬春之意思等語，就被告己○○以謝萬
    春名義於94年6 月1 日向本院具狀行使優先承買行為以觀，
    尚無從認定被告己○○代理謝萬春為之。惟嗣後於94年6 月
    23日原告之代理人吳玉書及被告己○○持以謝萬春名義出具
    之委任狀，與原告代理人王玉書共同協調以抽籤方式由抽中
    者一方優先承購，由被告己○○抽中，謝萬春就前開土地得
    以優先承購，應認該時被告己○○係以代理謝萬春之意思行
    使優先承購。
  2.又訴外人謝萬春於94年1 月21日入住南門護理之家即已喪失
    溝通能力，已如前述，則被告己○○以代理謝萬春之意代理
    謝萬春行使優先承買權，應未經謝萬春之授權，則其代理行
    為應屬無權代理。
  3.按無代理權人以代理人之名義所為之法律行為，非經本人承
    認，對於本人不生效力，民法第170 條第1 項定有明文。茲
    被告己○○以代理謝萬春之意，代理行使優先承購權，經與
    原告代理人協調，由被告己○○代理謝萬春單獨優先承購系
    爭土地優有部分1/4 後，被告己○○代理謝萬春向被告甲○○購買前開土地時，謝萬春已喪失溝通能力，當無法為承認
    該買賣法律行為之意思表示。而無權代理行為，於本人未表
    示其是否承認前，有效或無效尚未確定，如本人久不表示承
    認法律上相對人處於不安定地位，相對人即得依民法第170
    條第2 項及第171 條規定，催告本人是否承認，如本人逾期
    未為確答，即視為拒絕承認，或於本人承認前，撤回該法律
    行為。茲被告己○○代理謝萬春行使優先承購權後，已繳足
    價金，並由本院民事執行處核發權利移轉證明書，辦理移轉
    登記完畢。謝萬春於94年8 月19日死亡，被告己○○、庚○○、秀松田、潘明與、丙○○為其繼承人，亦有戶籍謄本在
    卷可按，則對於該買賣行為謝萬春或其繼承人是否有拒絕承
    認或被告甲○○是否行使其撤回權，原告並未舉證證明，則
    訴外人謝萬春與被告甲○○就前開土地買賣關係效力尚屬未
    定，原告請求確認前開2 人間就前開土地買賣關係不存在，
    尚屬無據。
  (三)有關本院民事執行處就系爭土地優先購買權所為之「抽籤」
    行為意義及效力為何？是否即代表原告捨棄優先承購權部分
    ：
    依強制執行事件應行注意事項第44條第3 款規定，數人享有
    同一優先承買權者，其中一人或數人拋棄或不行使優先承買
    權時，其餘之人仍得就拍賣不動產之全部，以同一價格共同
    或優先承買。茲系爭土地原為原告、被告甲○○及訴外人謝
    萬春被繼承人謝松山所共有，嗣被告甲○○就系爭土地應有
    部分1/4 經本院民事執行處拍賣後，原告及謝萬春依法均得
    行使優先承買。被告己○○雖無權代理謝萬春行使優先承購
    權，惟該效力尚非無效，已如前述，原告代理人與被告己○○於本院民事執行處協調以抽籤方式，由抽中者單獨優先承
    買，並陳報本院民事執行處，而前開2 人經抽籤後，由被告
    己○○抽中，應認當時原告已放棄優先承購，由被告己○○
    代理之謝萬春單獨行使優先承購前開土地。
  (四)有關本院民事執行處為原告及謝萬春所為之抽籤行為，是否
    係遭被告己○○詐欺所為？如是，則其法律效果為何部分：
  1.被告己○○明知訴外人謝萬春已無意思能力竟偽造訴外人謝
    萬春簽名及印文，使本院民事執行處及原告誤信被告己○○
    經謝萬春之授權代理其行使優先承買，原告進而與之協調同
    意由本院民事執行處以抽籤方式決定由何人單獨優先承購，
    未抽中者放棄優先承購權，顯係基於被告己○○之詐欺行為
    ，應堪認定。
  2.按因被詐欺或被脅迫而為意思表示者，表意人得撤銷其意思
    表示。但詐欺係由第三人所為者，以相對人明知其事實或可
    得而知者為限，始得撤銷之，民法第92條定有明文。茲原告
    及本院執行處雖係受被告己○○之詐騙，原告進而向本院民
    事執行處表示放棄優先承購之意思表示，並由本院民事執行
    處為准予被告己○○所代理謝萬春名義優先承購之執行行為
    。然原告迄今尚未依前揭規定向本院民事執行處撤銷放棄優
    先承購之意思表示，亦經本院調閱前開執行卷，核閱無訛，
    是原告向本院民事執行處所為之意思表示，仍屬有效。
八、綜上所述，被告甲○○與訴外人謝萬春間就系爭土地應有部
    分1/4 所有權買賣關係尚非無效，且原告已放棄就前開土地
    優先承購權，其請求確認前開買賣關係不存在及確認原告與
    被告甲○○間對於前開土地有優先承購權存在；並請求被告
    甲○○應就前開土地依原拍定價格1,440,001 元與原告訂立
    買賣契約，並於原告向本院給付前開價額後將前開土地辦理
    所有權移轉登記予原告及被告己○○、庚○○、戊○○、乙○○、丙○○之被繼承人謝萬春就前開土地於94年8 月17日
    以拍賣為原因而為之所有權移轉登記應予塗銷，即無理由，
    應予駁回。
據上論結，本件原告之訴為無理由，依民事訴訟法第385 條第1
項前段、第78條，判決如主文。
中    華    民    國    95    年    12    月    4     日
                  民事第一庭    審判長法  官  徐美麗
                                      法  官  葉力旗
                                      法  官  邱玉汝
正本係照原本作成。
如不服本判決，應於收受送達後20日內向本院提出上訴書狀，其
未表明上訴理由者，應於提出上訴後20日內向本院補提理由書狀
（須附繕本）。
中    華    民    國    95    年    12    月    4     日
                                      書記官  魏慧夷


司法院資訊處製作；財團法人民間司法改革基金會備份。
